臺灣高雄地方法院刑事判決　　　　　　　　　　　　九十二年度易緝字第二一０號
　　公　訴　人　臺灣高雄地方法院檢察署檢察官
　　被　　　告　甲○○原名陳.
　　　　　　　　　　　　男　五.
　　選任辯護人　周崇賢律師
右列被告因偽造文書案件，經檢察官提起公訴（九十年度偵字第一四一三號），被告
於本院準備程序進行中，就被訴事實為有罪之陳述，經本院告知簡式審判程序意旨，
並聽取公訴人及被告之意見後，合議庭裁定由受命法官獨任進行簡式審判程序審理，
本院判決如左：
　　事　實
甲○○共同行使明知為不實之事項，而使公務員登載於職務上所掌之公文書，足以生
損害於公眾，累犯，處有期徒刑月，如易科罰金，以佰元折算壹日。
　　事　實
一、甲○○（原名陳永雄）前因犯傷害案件，於民國（下同）八十三年九月二十九日
　　經台灣高等法院高雄分院以八十三年度上易字第一六八六號判處有期徒刑四月確
　　定，於八十三年十二月九日易科罰金執行完畢。緣甲○○與賴勸（業經本院以九
　　十年度易字第八八二號判處有期徒刑三月，緩刑二年確定）係朋友關係，甲○○
　　於八十三年九月十二日與妻子黃美香離婚，其因離婚前黃美香出售高雄市○○○
　　路一九０號房地及離婚後之贍養費等事，而與黃美香發生爭執，甲○○認其於八
　　十三年十一月三日以自己名義購買，坐落於高雄市○○區○○段一三九○號土地
　　及其上二四三○號建物（門牌號碼：高雄市苓雅區○○○路五十九號六樓），亦
　　可能遭黃美香主張夫妻共同財產制度而分享，或以請求贍養費之名求償，竟與賴
　　勸共同基於行使使公務員登載不實文書之犯意聯絡，約定以假買賣方式，將前開
　　房地以新台幣（以下同）六百五十萬元出售予賴勸。賴勸乃於八十四年一月間，
　　出面委託在高雄市○○區○○路八十五號執業之不知情代書張淑惠，辦理相關買
　　賣公證及過戶事宜，而於八十四年一月二十日書立不動產買賣契約書。張淑惠乃
　　依甲○○、賴勸之囑託，於八十四年一月二十七日代理甲○○、賴勸二人，將已
　　填妥之土地建築改良物買賣所有權移轉契約書持向本院公證處辦理買賣契約之公
　　證（本院八十四年度公字第一００二號案），而使本院公證處承辦人員將此不實
　　之買賣事項登載於職務所掌之公文書，足以生損害於法院公證處辦理公證事項之
　　正確性；再於同年二月八日持甲○○、賴勸所交付之土地所有權狀、印鑑證明書
　　、印鑑章等證件、已填妥之土地買賣登記申請書等資料及前開登載之不實之公證
　　書，憑以向高雄市政府地政處新興地政事務所行使，接續辦理所有權移轉登記事
　　宜，致該管承辦登記事宜公務人員不查而登載於職務上所掌管之公文書上，足生
　　損害於地政機關管理地政事宜之正確性暨公信力。
二、案經甲○○之債權人乙○○告發台灣高雄地方法院檢察署檢察官偵查起訴。
　　理　由
一、按被告心神喪失者，應於其回復以前停止審判，刑事訴訟法第二百九十四條第一
　　項固定有明文。所謂心神喪失，係指個人對於外界事務全然缺乏知覺理會及判斷
　　作用，而無自由決定意思之能力（最高法院二十六年渝上字第二三七號判例意旨
　　參照），故被告於審判程序中，如僅因身體健康因素，造成智力認知等器官功能
　　性退化，然卻無精神認知錯亂之情形者，即無何心神喪失，而須停止審判之必要
　　。本件被告甲○○於本院審理時，時而表現身體不適、心神不耐之態度，對於本
　　院詢問時，偶亦推稱不知道、忘記了等語答辯，其辯護人因而聲請本院為其鑑定
　　精神狀況，經查：(一)本院委託高雄市立凱旋醫院先後於九十三年三月二十三日、
　　四月十三日先後為被告鑑定，鑑定結果經函覆略以：「伍、(一)門診情況：案主意
　　識清楚，服裝儀容可，態度不合作，表情較侷限，神情略顯焦慮、緊張、不耐，
　　情緒較低落，說話語音不清楚，無主動言語表達，言談尚切題，無語無倫次之情
　　形，難測知目前是否有幻覺即妄想等問題‧‧‧陸、鑑定結論：‧‧由門診臨床
　　檢查及所做的神經心理測驗等相關測驗檢查，顯示案主目前之精神狀況，受到腦
　　中風後所導致的智力、認知、記憶等整體功能的缺損退化，時有焦慮、憂鬱等症
　　狀，然似未有明顯精神症狀的顯現，尚難言之有官能性或器質性精神疾病」，有
　　該醫院九十三年五月三十一日高市凱醫成字第九三○○○一○七九號函暨精神鑑
　　定書在卷可稽（本院審理卷頁七五、七八）。(二)又被告於本案暨另案九十二年度
　　易緝字第二一一號審理時，對於本院詢問之問題，多半能以簡單言語正確回答，
　　如欲保持緘默，亦知悉以肢體動作請求辯護人代為陳述，遇另案告訴人施錦綢指
　　訴時，情急之餘亦知奮而插話辯駁，此有本案及該案審理筆錄在卷可稽（本院審
　　理卷頁一二一、一二二、一三五、一四五以下），本院就直接審理所得之心證，
　　亦未見被告有何心神喪失情事。綜上，被告既無何心神喪失情事，其於法律上之
　　防禦權能並無任何減損，本案即無停止審判之必要，合先敘明。
二、本件被告甲○○所犯為死刑、無期徒刑或最輕本刑為三年以上有期徒刑以外之罪
　　，其於準備程序中就被訴事實為有罪之陳述，經法官告知簡式審判程序之旨，並
　　聽取公訴人之意見後，依刑事訴訟法第二百七十三條之一第一項規定，合議庭裁
　　定由受命法官獨任進行簡式審判程序，合先敘明。
三、右揭犯罪事實，迭據被告甲○○於本院九十三年十一月八日、十二月二十三日準
　　備程序中、九十四年一月六日審理程序中坦承不諱，另被告前於八十九年九月二
　　十二日、十一月八日檢察官偵訊時亦曾明確供稱：「（房子為何過戶給賴勸？）
　　避免前妻黃美香申請夫妻共同財產，所以才過戶予賴勸，是借她名義。事實上沒
　　有買賣。（買賣名義過戶，是否有金錢支出？）沒有，當時是怕前妻黃美香申請
　　夫妻共同財產制，怕她分享夫妻財產所有權，所以才找賴勸商量，以買賣名義過
　　戶在她名下，事實上沒有買賣價金支出。」、「（房子過戶賴勸名下，有無約定
　　何時再過戶回來？）沒有，當時我很不甘心被前妻要，而且我找過好幾個人要辦
　　過戶，他們不答應，我才找賴勸，上次開庭後，我才知道是違法的」等語在卷（
　　見八十九年度偵字第九七一二號偵查卷頁四二、五五）；此外，本件買賣之公證
　　、過戶等事宜，係由被告甲○○、共同被告賴勸委託代書張淑惠辦理，亦據證人
　　張淑惠於八十九年十一月八日檢察官偵訊中證述明確（九七一二號偵查卷頁五三
　　），並有高雄市政府地政處新興地政事務所九十年三月九日函及所附不動產買賣
　　契約書、土地登記申請書、土地建築改良物買賣所有權移轉契約書、公證書及前
　　開房地所有權狀等在卷可憑（九十年易字第八八二號審理卷頁十九至二八），又
　　前開房地所有權確於八十四年二月九日由甲○○移轉登記予賴勸，此亦有土地及
　　建物登記謄本在卷可資佐證（九七一二號偵查卷頁七至十）。
四、被告甲○○前雖曾於九十年易字第八八二號案件中，翻異於偵查中之自白，而改
　　稱：買賣是真的，本件房地係與前妻黃美香離婚後始行購入，已非屬夫妻共同財
　　產，豈有害怕黃美香分享之必要；因我賣賴勸六百五十萬元，三百萬元是現金，
　　其他是貸款，事後賴勸說太貴不買了，我有開一張三百五十萬元的本票給她，多
　　出來的五十萬元是給她的利息，為避免賴勸追討三百五十萬元本票債務一事，才
　　於偵訊中說是假買賣，看能不能因此不用還這三百五十萬元等語（見八八二號卷
　　頁五五），共同被告賴勸於八八二號案件中，亦矢口否認有與被告甲○○共同使
　　公務員登載不實之犯行，辯稱：本件買賣係真的，有給甲○○三百萬元，後來將
　　房子租給甲○○的哥哥陳永定，來抵充欠陳永定的二百萬元等語，經查：
　(一)被告甲○○於八十三年九月十二日與證人黃美香離婚前，已因黃美香未得其同意
　　出售黃美香名義之高雄市○○○路一九０號房地而爭訟，其後於離婚後，又因贍
　　養費事起爭執，甲○○並因此給付黃美香五十萬元贍養費，此業經被告甲○○於
　　八八二號案件中供述在卷、證人黃美香亦於該案九十年七月十三日庭訊時證述明
　　確（八八二號卷頁一三二），因被告甲○○購買本案之高雄市○○○路房地，其
　　時間僅距其離婚約二個月時間，依當時其與黃美香離婚不歡而散之情形，其會慎
　　防黃美香對系爭四維一路之房地再主張權利，乃符常情，被告辯稱該房地係在離
　　婚後購買，毋庸懼怕黃美香主張共同財產等語，乃避重就輕企圖掩飾之詞。另其
　　復辯稱：為避免賴勸追討三百五十萬元本票債務，才於偵訊中說是假買賣，看能
　　不能不用還這三百五十萬元等語，然依一般交易常情，不動產買賣之交易金額，
　　遠較於一般物品之交易金額為高，買賣雙方當事人於訂約前均會慎重多方磋商斟
　　酌後，方會委託代書正式辦理簽約過戶（況本件尚經法院公證），豈有於完成移
　　轉登記後，率以買賣價金過高反悔不買之理；且若如共同被告賴勸所辯，其已將
　　本件房地出租予被告甲○○之兄陳永定，則賴勸既已使用本件房地而受有利益，
　　被告甲○○又何須在非可歸責於己之情況下，同意賴勸片面毀約，且同意再多支
　　付五十萬元之利息予賴勸，顯見被告甲○○此部份之翻異前詞，亦與事理有違，
　　而不可信。
　(二)另共同被告賴勸就本件房地買賣雖一再辯稱為真實，然其與被告甲○○就價金中
　　三百萬元部分交付之情形，則有以下不同之供述及不合理之處：
　１就定金五十萬元部分：被告甲○○九十年四月四日於八八二號案件審理時供稱：
　　係於八十三年十二月三十一日收受共同被告賴勸所交付之現金，並提其在高雄第
　　一信用合作社000000000000號帳戶存摺影本為證，然與共同被告賴
　　勸同日所稱：係於八十四年二月三日自其夫吳宏朋在華南商業銀行博愛分行00
　　0000000000號帳戶匯款至甲○○帳戶，或於同日又改供稱：此五十萬
　　元係現金等語均有不合（見八八二號卷頁五三），且被告賴勸前開供述，亦與吳
　　宏朋自前開帳戶轉帳支出（ＴＷ）入吳宏朋在同家銀行000000000號帳
　　戶，再於八十四年二月三日本交提回（ＫＷ，即該帳戶開立之支票已兌現之意）
　　五十萬元，實係支付吳宏朋所開立八十四年二月三日、票面金額為五十萬元之支
　　票票款，其後存入甲○○之前開帳戶不符，此有華南商業銀行博愛分行九十一年
　　二月五日、五月九日函及支票影本在卷可憑（見該卷頁一八八、二一五），又與
　　卷附本件買賣不動產買賣契約書所載：八十四年一月二十日收受訂金五十萬元等
　　語不符（九七一二號偵查卷頁四四），復有違於買賣契約書書立時始給付定金之
　　慣例，則共同被告賴勸與被告甲○○所稱之五十萬元，是否真為本件房地買賣之
　　定金，即非無疑。
　２就契約書所載八十四年一月二十六日一百萬元、同年二月十日六十萬元、同年二
　　月十三日九十萬元部分（九七一二號偵查卷頁四四）：共同被告賴勸與被告甲○
　　○固均提出前開帳戶，以證明吳宏朋帳戶曾於八十四年二月七日、十日、十三日
　　本交提回一百萬元、六十萬元、九十萬元，甲○○帳戶於同前日期轉入同前金額
　　乙節（見八八二號審理卷頁五四）。然八十四年二月七日一百萬元部分，與前開
　　買賣契約書所載於八十四年一月二十六日交付一百萬元不合，被告甲○○雖辯稱
　　係共同被告賴勸原交付發票日為八十四年一月二十六日一百萬元之吳宏朋支票，
　　因其後無法兌現，始以八十四年二月七日同面額之支票換回，惟共同被告賴勸竟
　　對此特殊之事由，於偵審中從未提及，則被告甲○○前開辯解是否可信，已屬有
　　疑。又被告甲○○曾於本件買賣契約書訂定前之八十三年五月十二日、七月二十
　　五日、七月二十九日、八月五日、八月九日、十月十一日、十月十八日、十月二
　　十八日，分別兌領吳宏朋開立之票面金額五十萬元、二百萬元、一百八十萬元、
　　二百萬元、一百萬元、一百萬元、五十萬元、六十萬元之支票，此有前開銀行函
　　文及支票影本可按，顯見甲○○與吳宏朋間本即素有支票往來，復參酌前開１之
　　支付不實情形，尚難逕認前開三張支票確為供支付本件房地價款之用。
　(三)共同被告賴勸於八八二案件中雖復辯稱：伊購買系爭房地後，於八十七年間出租
　　予陳永定，以抵充先前積欠陳永定之二百萬元債務等語，並提出八十九年一月五
　　日之房屋租賃契約書為證（八八二號卷頁四三），且證人陳永定亦於九十年四月
　　四日在該案中到庭作證附合賴勸之說詞（八八二號卷頁五三）。然查：被告甲○
　　○前於八十九年九月二十二日偵訊時即已自承：前開房地移轉登記予被告賴勸後
　　，仍由其居住等語（偵查卷頁四二）；而共同被告賴勸與陳永定間所謂高達二百
　　萬元借貸，竟無任何借據或票據可佐，是否為真，已非無疑；且其二人就八十九
　　年租約書寫地點，被告賴勸稱：係在前開四維一路處書立等語，證人陳永定則稱
　　：租約係在其位於中正一路之辦公室內自行書立等語（見八八二號卷頁六二），
　　二人所述亦有不合；又共同被告賴勸供稱係為讓其與證人陳永定間債務清楚，乃
　　有書立八十九年租約之舉，然就高達二百萬元債務部分，卻無任何憑證可佐，八
　　十七、八十八年、九十年間與證人陳永定之租約亦付諸闕如，此與事理有違；再
　　者，八八二號案件承辦法官曾函請高雄市政府警察局苓雅分局查訪前開四維一路
　　處現由何人住居，經該分局於九十年五月二十日函覆稱：屋主為陳永祥（即甲○
　　○之兄）、
　　憑（頁九六），而此三人均為被告甲○○為至親，益足認前開房地雖移轉登記為
　　共同賴勸名義，實際仍由被告甲○○使用。是證人陳永定之證述為迴護被告甲○
　　○、共同賴勸之詞，不足採信。
五、綜上所述，被告甲○○於偵訊中及於本院審理中之自白，乃與事實相符，應屬可
　　信，被告甲○○、共同被告賴勸前於八八二號案件審理中否認犯行，屬圖卸刑責
　　之詞，並不可採。本件事證已明，被告甲○○犯行洵堪認定，應予論罪科刑。
六、論罪科刑：
　(一)核被告甲○○所為，係犯刑法第二百十六條、第二百十四條之行使使公務員登載
　　不實罪。被告甲○○與共同被告賴勸間，就前開犯行，有犯意聯絡及行為分擔，
　　為共同正犯。被告甲○○利用不知情之代書張淑惠犯罪，為間接正犯。又被告甲
　　○○二次明知為不實之事項，矇使本院公證處、前開地政事務所以買賣為由，將
　　前開房地所有權移轉之不實事項，登載於公證書及土地及建物登記簿上之行為，
　　係基於同一犯意接續所為之多次行為，應為接續犯，屬實質上一罪。又該二次使
　　公務員登載不實罪之低度行為，應為以公證書向前開地政事務所行使辦理所有權
　　移轉登記之行使使公務員登載不實罪之高度行為所吸收，不另論罪。被告甲○○
　　前於八十三年間因犯傷害案件，經法院判處有期徒刑四月確定，於八十三年十二
　　月九日易科罰金執行完畢，有台灣高等法院被告全國前案紀錄表、臺灣高雄地方
　　法院檢察署被告刑案資料查註紀錄表在卷可稽，其於五年之內再犯本件有期徒刑
　　以上之罪，為累犯，應依法加重其刑。公訴人雖未就被告賴勸委由不知情之張淑
　　惠於八十四年一月二十七日，持前開房地買賣契約書向本院公證處辦理買賣契約
　　書之公證，及其後持該登載不實之公證書於八十四年二月八日向高雄市政府地政
　　處新興地政事務所行使，辦理所有權移轉登記事宜之犯行提起公訴，惟該部分與
　　起訴部分既有法律上一罪之關係，依審判不可分原則，本院自得一併審理，亦此
　　敘明。
　(二)爰審酌被告甲○○與共同被告賴勸通謀虛偽買賣，妨害公證、地政業務之正確性
　　，被告甲○○情節雖然較重，然於本院坦承犯罪（被告賴勸情節較輕，然犯後矢
　　口否認，經本院另案判處徒刑三月，緩刑二年確定），及其犯罪之手段、所生危
　　害等一切情狀，量處如主文所示之刑，並諭知易科罰金之折算標準，被告甲○○
    犯罪後，刑法第四十一條雖於九十年一月十日修正公布，惟其所犯之罪，於該法
    條修正前，如受六月以下有期徒刑或拘役之宣告，依修正前刑法第四十一條規定
    ，亦應並諭知易科罰金之折算標準，顯無新舊法比較、從新從輕之問題，自無刑
    法第二條第一項之適用，附此說明。又辯護人雖主張被告甲○○身體健康狀況不
    佳，業已認罪，請求本院予以諭知緩刑，並提出診斷證明書為證，經查：被告甲
    ○○前曾受有期徒刑以上刑之宣告，執行完畢後，五年以內未曾受有期徒刑以上
    行之宣告，雖有台灣高等法院被告全國前案紀錄表、台灣高雄地方法院檢察署刑
    案資料查註紀錄表附卷可稽，然被告甲○○乃係累犯，前於八八二號案件審理中
    ，曾於九十年十月十一日因逃匿經本院通緝（見該卷頁一七七），嗣於九十二年
    九月方才緝獲，已未見其悔改之心，其於本院審理，雖經辯護人協同勸諭後願意
    認罪，然於審理過程中態度不佳，對於本院所詢問題，亦多以身體健康狀況不佳
    ，不耐回答，此有歷次筆錄在卷可參，且其另因涉犯詐欺案件，亦於本院以九十
    二年易緝字第二一一號審理中，故本院認其犯罪情節既然較重，且並無充分悔改
    之情，復有其他案件繫屬本院，自不宜諭知緩刑之宣告。
據上論斷，應依刑事訴訟法第二百七十三條之一第一項、第二百九十九條第一項前段
，刑法第二十八條、第二百十六條、第二百十四條、第四十七條、第四十一條第一項
前段，罰金罰鍰提高標準條例第一條前段、第二條，判決如主文。
本案經檢察官丙○○到庭執行職務。
中      華      民       國     九十四    年     一     月    三十一    日
                                  臺灣高雄地方法院刑事第七庭
                                        法  官  蔡川富
右正本證明與原本無異。
如不服本判決，應於判決送達後十日內，向本院提出上訴狀。
                                        書記官 邱秋珍
中      華      民       國     九十四    年     一     月    三十一    日
附錄法條：
刑法第二百十四條：
明知為不實之事項，而使公務員登載於職務上所掌之公文書，足以生損害於公眾或他
人者，處三年以下有期徒刑、拘役或五百元以下罰金。
刑法第二百十六條：
行使第二百十條至第二百十五條之文書者，依偽造、變造文書或登載不實事項或使登
載不實事項之規定處斷。
